臺灣臺中地方法院刑事判決　　　　　　　　　　　　九十二年度易緝字第三六一號
　　公　訴　人　臺灣臺中地方法院檢察署檢察官
　　被　　　告　己○○
右列被告因詐欺案件，經檢察官提起公訴（八十八年度偵字第九二三號），本院判決
如左：
    主  文
己○○無罪。
    理  由
一、公訴意旨略以：被告己○○明知其經濟困難，無足夠之給付能力，竟仍基於概括
    犯意，連續意圖為自己不法之所有，於民國八十七年六月二十一日在臺中市○○
    路國通站參加告訴人甲○○之民間互助會（下稱第一互助會），連會首共計三十
    七會，每會新臺幣（下同）三千元，採外標制，每星期標會一次，己○○乃佯稱
    參加一會，隨即於第二會之八十七年六月二十八日以三千元之高價得標，詐得二
    十一萬元後，即逃匿無蹤，甲○○始知受騙。又被告於八十七年一月十五日又參
    加告訴人戊○○在臺中市○○路之民間互助會，每會一萬元，連會首共計二十三
    會（起訴書誤載為三十三會），每月標會一次，採內標制（下稱第二互助會），
    被告參加一會，並於第五會之八十七年五月十五日以六千一百元之高價得標，詐
    得十七萬元，旋亦於八十七年七月逃匿無蹤，告訴人戊○○乃知受騙，因認被告
    涉犯刑法第三百三十九條第一項之詐欺取財罪等語。
二、按犯罪事實應依證據認定之，無證據不得認定犯罪事實；又不能證明被告犯罪者
    ，應諭知無罪之判決，刑事訴訟法第一百五十四條第二項、第三百零一條第一項
    前段分別定有明文。又刑事訴訟制度受「倘有懷疑，則從被告之利益為解釋」、
    「被告應被推定為無罪」原則所支配，故得為訴訟上證明者，無論為直接或間接
    證據，須客觀上於吾人一般社會生活經驗均不致有所懷疑，而達於確信之程度者
    ，且除認定被告犯罪之外，無從本於同一事證為其他有利於被告之合理推斷，始
    可據為有罪之認定，倘其證明尚未達於確信之程度，而有合理可疑存在時，即難
    據對被告為不利之認定，換言之，在「法律判斷」上，即不能為被告有罪之認定
    。第按刑法第三百三十九條第一項之詐欺罪，必須行為人自始基於不法所有之意
    圖，以詐術使人交付財物，始能構成，所謂以詐術使人交付，必須被詐欺人因其
    詐術而陷於錯誤，若其所用方法，不能認為詐術，亦不致使人陷於錯誤，即不構
    成該罪，最高法院四十六年臺上字第二六○號著有判例可資參照。
三、公訴意旨認被告涉犯詐欺取財罪，無非係以：被告之犯行業據告訴人甲○○、戊○○狀敘或指訴綦詳，並有會單影本二紙、保證書、本票影本各一紙可稽，且以
    被告參加第一互助會後即於八十七年六月二十八日之第二會以一倍之高價搶標，
    詐得會款後隨即逃匿無蹤，而參加第二互助會後，亦於八十七年六月間之同時期
    得標後逃匿無蹤等語資為其論述之依據。訊據被告堅決否認有何公訴人前開所指
    之犯行，辯稱：第一互助會之會首即告訴人甲○○係放高利貸，所有會單內的人
    都不是真的，而且三千元的頭款是事後扣的，不是其先拿錢去參加互助會的；至
    於第二互助會雖確有其會，但是其加入後，原本都有按期繳納會款，到第五會標
    走後，還有繼續再交幾會（確切繳交期數已忘掉），當初標這麼高是因為缺錢，
    所以想要拿這錢來周轉，其固有錯於未能按期交互助會的死會款，但是絕對沒有
    要詐欺取財的意思等語。經查：
  (一)按告訴人之告訴，係使被告受刑事追訴為目的，故其陳述是否與事實相符，自應
    調查其他證據，以資審認；又犯罪事實之認定，應憑證據，如未能發現相當證據
    ，或證據不足以證明，自不能以推測或擬制之方法，以為裁判基礎（最高法院五
    十二年度臺上字第一三○○號、四十年度臺上字第八六號判例參照）。又刑事訴
    訟法第一百六十一條已於九十一年二月八日修正公布，修正後同條第一項規定：
    檢察官就被告犯罪事實，應負舉證責任，並指出證明之方法。因此，檢察官對於
    起訴之犯罪事實，應負提出證據及說服之實質舉證責任。倘其所提出之證據，不
    足為被告有罪之積極證明，或其闡明之證明方法，無從說服法官以形成被告有罪
    之心證，基於無罪推定之原則，自應為被告無罪判決之諭知，最高法院九十二年
    度臺上字第一二八號判例亦可供參照。經查：一般互助會會首之所以起會，多半
    係因缺錢周轉使用，故以召集互助會會之方式先取得一筆款項以資運用，實無頭
    款不需會員繳納事後再將之自會員標得之會金中扣取之可能，則依據被告之陳述
    ，該合會依其收款方式，有實質上是否屬於真正的合會之疑慮，惟本件告訴人甲○○除出具告訴狀一紙外，於偵訊中未曾依檢察官傳訊到庭說明，復經本院一再
    依職權就告訴人甲○○所提出之送達處所傳訊，並將之改列為證人身份傳訊、飭
    警依址拘提，亦未能到庭指述被告犯行，有歷次開庭通知書均無法寄達該告訴人
    甲○○之送達證書及員警製作無法拘提證人到案之職務報告書在卷可稽，則告訴
    人甲○○之指述尚未能使本院形成被告參加此一互助會有何詐欺取財犯行之心證
    ；況告訴人甲○○所提出之會單上會員僅有姓名及數字代號，本院實無從查證亦
    無從認定該等合會會員是否存在，則該會單雖具有互助會會單之形式，然實質上
    是否確實係一般民間所稱之互助會，尚屬有疑，公訴人亦因無法傳訊告訴人甲○○到庭作證而無法再行指出其他足資認定被告此部分有何詐欺取財犯行之證明方
    法，則揆諸前開說明，此部分被告之犯行乃屬不能證明，應堪認定。
  (二)次按本件第二互助會乃發生於民法關於合會章（第七百零九條之一至第七百零九
    條之九）之規定修正前，而該法增列之前，民法中就合會之法律關係固未有所規
    定，惟「民事，法律所未規定者，依習慣；無習慣者，依法理。」民法第一條定
    有明文。經查：
  1.依據修法前民間習慣及第二互助會存在之時點，並斟酌告訴人戊○○所提出之會
    單內容以觀，該互助會或合會者，乃由會首邀集二人以上為會員，互約交付會款
    及標取合會金之契約，此會會員共計二十三人，約定每月十五日開標採內標制，
    底標為八百元，有該互助會簿影本及告訴人戊○○於本院審理時到庭結證明確，
    堪以認定。則該互助會並未特別約定標會之方式，會員於仍屬活會會員時，本有
    出標之權利，一旦會員得標，會首自有收取會款連同自行應繳付之會款交付予該
    期得標之人之義務，是以果被告需錢周轉，自無須施用任何詐術，即得依其互助
    會活會會員之權利，出標競爭，以取得當期之標金，應甚為明確，則實難以被告
    於八十七年五月十五日競標得標即遽認其有何施用詐術之情節。
  2.公訴人雖復指稱：被告得標該會之競標金係高於底標八百元甚多之六千一百元，
    其競標金額有顯不相當而蓄意倒會之情云云。惟一般民間互助會中，會員會以超
    過底標甚多之金額參與競標，除非係需錢孔急，否則均係因會首狀況不穩定，互
    助會之成員風聞該互助會有倒會之可能，為求保本而無不以高額競相爭標。徵諸
    本件第二互助會亦確實於第十一會即中止，未能標完等情，為告訴人戊○○所不
    否認，益徵第二互助會應確實有不穩之狀態存在，則被告以高價競標，自無何甚
    悖於常情之處。況以一般互助會運作之常態，活會會員之間的競標金額多係在伯
    仲之間，始有實益存在，被告標取本件第二互助會之標金固有高過底標金額數倍
    之情節，惟被告並非至愚之人，如其他會員均以接近底價之八百元、一千元甚或
    二千元之價格競標，實無逕行將之填寫到六千一百元之離譜金額來參與競標之可
    能，此應可認定其他會員在該會第五會標會時之金額亦應與六千一百元無甚多之
    差距，實難逕以被告競標金額過高，即認定被告標會有金額顯不相當之情節，並
    進而推論其於參加前開互助會及標取會款時，有何詐欺取財之犯行。
  3.公訴人雖再以告訴人戊○○之指述為據認：被告標得會款之後，未能繼續繳交死
    會會錢至結會為止，故所為乃屬詐欺取財云云。惟查，被告係於頭會後之第四會
    才標得該期會，之前的會錢都有如數繳清，標到後也有再繳一期（即八十七年六
    月當期）的會錢等節，為告訴人戊○○於本院審理時所不否認，則由被告履行互
    助會會員義務之客觀情節觀之，尚難認其標會時有何詐欺取財之意圖。況被告係
    於八十七年五月十五日標的本會，然觀察被告當時所參加互助會之跟會情形如下
    ：
    (1)前述第一互助會即如附件一編號４之互助會—被告係於八十七年六月二十一日
      始加入該會，且標會日期乃在八十七年六月二十八日，已如前述。
    (2)經公訴人併辦詳如附件一編號１之互助會（月標制）—被告就該於八十六年十
      一月二十日加入之互助會，直到八十七年五月間尚有繼續繳交之情節，業經證
      人丙○○即該件告訴人丁○○之妻於本院審理時到庭結證明確，堪以採信。
    (3)經公訴人併辦詳如附件一編號２之互助會（十五日標制）—被告固坦承有自八
      十七年四月十六日後即未再繳交會錢之情節，惟辯稱：後來是因為找不到會首
      才沒有繼續交等語。查該會之會首即告訴人乙○到第九會之後，便未能再繼續
      進行而中止，至於八十七年四月十六日前之會款，被告都有繼續繳交一節，亦
      據證人乙○於本院審理時到庭結證屬實，被告辯稱：是因為找不到會頭才沒有
      繼續繳錢等語，尚非全然不足採信。
    則依前開客觀情狀觀之，被告於參與第二互助會競標之八十七年五月十五日時，
    尚未見有何經濟狀況甚為不佳，而有預期自己即將陷於無力支付各互助會會款之
    情形存在，被告所辯，後來是因為經濟狀況真的不好才付不出錢來等語，實非全
    然無據。況標會乃互助會會員之權利，與一般自知現於經濟狀況不佳而開空頭支
    票向他人融貸而應該當於詐欺取財犯行之情節有別，一般民間互助會之會員，本
    即可依據自己當時需要金錢運用之情況而調配標會之時間，一般若係不缺錢花用
    者，多係等待尾會以賺取期間之利息，換言之，缺錢花用者自會想要以得標之方
    式取得款項以資周轉，此亦係民間互助會可供會員隨時調配金錢運用狀況之優點
    ，亦無從由被告標會時之經濟狀況而認定被告標會有何施用詐術及不法所有之意
    圖。則本件第二互助會應僅為告訴人戊○○與被告間之民事債務糾葛，核與刑法
    第三百三十九條第一項詐欺取財罪之構成要件有間，尚難以該罪相繩。
  (三)綜上所述，本件依公訴人所提之前開證據，尚不足以使本院形成認定被告之行為
    有何詐欺取財罪構成要件該當之心證。此外，復查無任何積極證據足資認定被告
    有何詐欺犯行，既為嫌疑不足，依前揭說明，自應為被告無罪之諭知。
四、移送併辦（臺灣臺中地方法院檢察署八十八年度偵字第八七二二號、八十九年度
    偵字第一三四六三號、九十二年度偵緝字第七六０號）意旨略為：被告參與告訴
    人丙○○、丁○○（前開二人係夫妻，所指係同一互助會）、乙○等人之互助會
    ，亦有以高額標金得標後，拒不付款之情形，有該當於詐欺取財罪之情節，因而
    與業經起訴部分具有連續犯之裁判上一罪關係云云。惟本件起訴部分，業經本院
    認定被告乃屬無罪，則併案部分顯無何裁判上一罪之關係，本院無從加以審酌，
    應退回由公訴人另為適法之處理，併此敘明。
據上論斷，應依刑事訴訟法第三百零一條第一項，判決如主文。
中      華      民      國      九十三      年      五  月    七      日
                            臺灣臺中地方法院刑事第十四庭
                                  審判長法  官  楊  真  明
                                        法  官  陳      葳
                                        法  官  林  學  晴
右正本證明與原本無異。
如不服本判決，應於判決送達後十日內向本院提出上訴狀，上訴於臺灣高等法院臺中
分院( 須附繕本 )。
                                        書記官
中      華      民      國      九十三      年      五    月     九     日
